臺灣高等法院高雄分院刑事判決　　　 99年度交上易字第137號
上　訴　人　臺灣高雄地方法院檢察署檢察官
上　訴　人
即　被　告　朱順福
選任辯護人　葉銘進律師
上列上訴人因被告過失致死案件，不服臺灣高雄地方法院98年度
交易字第121 號中華民國99年10月26日第一審判決（起訴案號：
臺灣高雄地方法院檢察署98年度調偵字第1238號），提起上訴，
本院判決如下：
    主  文
原判決撤銷。
朱順福因過失致人於死，處有期徒刑伍月，如易科罰金，以新臺
幣壹仟元折算壹日。緩刑貳年。
    事  實
一、朱順福於民國98年3 月25日19時17分許，騎乘車牌號碼XKA-
    9 83號重型機車，沿高雄縣鳳山市○○路○○道由東往西方
    向行駛，行經建國路與澄清路、九如一路交叉路口時，本應
    注意車前狀況，並隨時採取必要之安全措施，以避免危險之
    發生，而當時天候為晴，夜間有照明，視距良好，路面乾燥
    、無缺陷，亦無障礙物，並無不能注意之情形，竟疏未注意
    ，貿然進入前開路口，適有吳晢暉騎乘車牌號碼為YF7-885
    號重型機車自高雄市三民區○○○路由西向東方向行駛，亦
    疏未注意九如一路由西向東方向之燈光號誌尚為紅燈，不得
    闖越停止線進入交岔路口，而貿然自九如一路由西向東方向
    車道左轉彎駛入上開交岔路口，朱順福所騎乘重型機車閃避
    不及而與吳晢暉所騎乘重型機車發生擦撞，致朱順福及吳晢
    暉人車倒地，嗣經警據報至現場處理，將朱順福及吳晢暉送
    往長庚紀念醫院（下稱長庚醫院）急救，吳晢暉延至98年3
    月31日6 時31分許，因頭部外傷併顱內出血致中樞衰竭不治
    死亡；朱順福則受有外傷性右側顏面神經麻痺、外傷性氣顱
    、顏面骨骨折、左眉撕裂傷6 公分等傷害。
二、案經吳晢暉之母黃碧環訴由高雄市政府警察局三民第二分局
    移請臺灣高雄地方法院檢察署檢察官偵查起訴。
    理  由
壹、證據能力部分：
    按被告以外之人於審判外之言詞或書面陳述，除法律有規定
    者外，不得作為證據；又被告以外之人（包括證人、鑑定人
    、告訴人、被害人及共同被告等）於審判外之陳述雖不符刑
    事訴訟法第159 條之1 至之4 等4 條之規定，而經當事人於
    審判程序同意作為證據，法院審酌該言詞陳述或書面陳述作
    成時之情況，認為適當者，亦得為證據；當事人、代理人或
    辯護人於法院調查證據時，知有刑事訴訟法第159 條第1 項
    不得為證據之情形，而未於言詞辯論終結前聲明異議者，視
    為有前項之同意；刑事訴訟法第159 條第1 項、第159 條之
    5 分別定有明文。本判決認定事實所引用之證據資料，其中
    各項言詞或書面傳聞證據部分，縱無刑事訴訟法第159 條之
    1 至第159 條之4 或其他規定之傳聞證據例外情形，亦業經
    本院審理時予以提示並告以要旨，檢察官及被告朱順福、辯
    護人於本院審理時均表示同意作為證據，或無意見而不予爭
    執，且迄至言詞辯論終結前亦均未聲明異議，本院審酌上開
    證據資料製作時之情況，較無人情施壓或干擾，亦無不當取
    供之情形，復查無違法不當或證明力明顯過低之瑕疵，認為
    以之作為證據應屬適當，揆諸前開法律規定與說明，依刑事
    訴訟法第159 條之5 規定，認前揭證據資料均有證據能力。
貳、實體部分：
一、訊據上訴人即被告朱順福固不否認於上揭時、地，騎乘駕駛
    上開重型機車與被害人吳晢暉騎乘之重型機車發生道路交通
    事故，被害人並因而死亡之事實，惟矢口否認有何過失，辯
    稱：伊是綠燈直行通過該交岔路口，澄清路的汽機車可以紅
    燈右轉，伊有注意右邊的方向，餘光也有注意左邊的方向，
    係被害人突然紅燈違規左轉，無法閃避始釀成本件車禍云云
二、經查：
  (一)被告朱順福於98年3 月25日19時17分許，騎乘車牌號碼XKA-
    983 號重型機車，沿建國路由東往西方向行駛，行經建國路
    與澄清路、九如一路交叉路口時，與被害人吳晢暉（下稱被
    害人）發生車禍事故後，被告及被害人人車倒地，嗣經警據
    報至現場處理，將被告及被害人送往長庚醫院急救，被害人
    至98年3 月31日6 時31分許，因頭部外傷併顱內出血致中樞
    衰竭不治死亡；被告則受有外傷性右側顏面神經麻痺、外傷
    性氣顱、顏面骨骨折、左眉撕裂傷6 公分等傷害等情，業據
    被告供承及證人王家興、陳漢周證述在卷（見警卷一第6至8
    頁、偵卷一第7 至9 頁、偵卷二第24至25頁、原審法院卷一
    第22至23頁），並有道路交通事故現場圖1 份、道路交通事
    故調查報告表(一)、(二)各1 份、高雄市政府警察局交通大隊交
    通事故談話紀錄表（被害人、被告）各1 份、道路交通事故
    照片12張、長庚醫院檢驗醫學科檢驗報告單（被害人、被告
    ）各1 份、長庚醫院診斷證明書（被害人）1 份、長庚醫院
    診斷證明書（被告）3 份、高雄地方法院檢察署相驗屍體證
    明書1 份、車禍採證照片71張、高雄市政府警察局微物跡證
    初步篩檢結果報告表（採證單位文號：98年4 月2 日高市三
    二分偵鑑字第0980402-05號刑事案件證物採驗記錄表）1 份
    及所附篩檢結果照片98張、法醫驗斷書1 份及相驗照片35張
    、車禍現場照片6 張、三民二分局陽明派出所警員黃揚銘、
    賴錦漢98年4 月4 日職務報告1 份、高雄市政府警察局指揮
    中心受理110 報案紀錄單1 份（見警卷一第14至39頁、警卷
    二第1 至58頁、警卷三第1 至52頁、偵卷一第10至23頁、第
    27至38頁、第43頁、偵卷二第2 至6 頁、第18至21頁、原審
    法院卷一第26至29頁、原審法院卷二第32頁）附卷可稽，並
    為被告所不爭執，此部分之事實，堪予認定。
  (二)就案發當時被害人之行車動線部分：
    1.被告迭於警詢、偵查、原審及本院審理中均堅稱：被害人
      係自高雄市三民區○○○路由西向東方向行駛，於九如一
      路由西向東方向之燈光號誌尚為紅燈之際，即闖越停止線
      左轉彎駛入建國路與澄清路、九如一路交叉路口等語明確
      ，此外復有道路交通事故現場圖1 份、道路交通事故調查
      報告表(一)、(二)各1 份、高雄市政府警察局交通大隊交通事
      故談話紀錄表（被告）1 份、道路交通事故照片12張附卷
      可佐。
    2.依卷附道路交通事故現場圖及證人即製圖人王家興於原審
      法院審理時所證述觀之，澄清路安全島前既有血跡、散落
      碎片及被告所騎乘機車之倒地刮地痕，則被告與被害人所
      騎乘重型機車之撞擊地點應在澄清路安全島區域之延伸範
      圍上，告訴人黃碧環夫婦及告訴代理人雖指稱被害人之行
      車動線係亦有可能係自強陸橋由南往北方向，惟被害人之
      行車動線如係自強陸橋由南往北方向，則被告與被害人所
      騎乘重型機車之撞擊地點應較靠近澄清路由南往北慢車道
      與建國路由東往西慢車道路口處，此顯與道路交通事故現
      場圖所示之客觀情況不符，是被害人之行車動線以被告所
      供述被害人自九如一路由西向東方向直接左轉彎駛入建國
      路與澄清路、九如一路交叉路口，較為可採，並為本院認
      定事實之依據。
    3.事故現場於98年3 月25日19時16分至同日19時18分許之監
      視器錄影光碟，經原審法院於勘驗期日進行勘驗後，勘驗
      結果如下：編號000000000 監視錄影光碟98年3 月25日19
      時16分25秒九如一路由西往東方向號誌燈開始亮綠燈，該
      號誌燈17分28秒轉為紅燈，17分31秒有1 台機車自九如一
      路由西往東起駛前行，闖越紅燈超越斑馬線，17分35秒該
      台機車左轉駛入澄清路消失在畫面，17分48秒自強陸橋由
      南往北暫停在停止線前的機車直行起駛，17分52秒澄清路
      由北往南之第1 台機車直行駛入畫面的路口，18分1 秒澄
      清路由北往南之第1 台汽車直行駛入畫面路口，18分3 秒
      1 名人員自澄清路由北往南走入畫面交岔路口指揮交通，
      並製作勘驗筆錄附卷（見原審法院卷一第95頁），被告及
      其辯護人、告訴人黃碧環夫婦及告訴代理人、檢察官當庭
      亦對勘驗結果並無爭執，於原審審理中並已依刑事訴訟法
      第165 條第1 項之規定，就該勘驗筆錄內容向被告及其辯
      護人告以要旨。
    4.事故現場紅綠燈號誌變換情形業經臺灣高雄地方法院檢察
      署檢察官於98年4 月14日至現場履勘，履勘結果如下：九
      如一路由西往東方向，汽車直接左轉澄清路，機車則兩段
      式左轉，西向東紅燈時，建國路由東向西仍約有5 秒鐘綠
      燈向九如路方向行駛。建國路往九如路綠燈時，澄清路上
      車輛紅燈可右轉（見偵卷一第43頁）。
    5.依證人即義交陳漢周於原審法院審理時證述：其係於當日
      17時至19時許至事故現場之交岔路口值勤，於值勤時間內
      僅發生本件交通事故，聽到碰撞聲音後，先過去看現場，
      看到兩個人倒在地上，為防止車子過來，就走到路口指揮
      交通等語（見原審法院卷一第67至69頁），是以監視器錄
      影光碟中該名於18分3 秒自澄清路由北往南走入畫面交岔
      路口指揮交通之人員即應係證人陳漢周。證人即報案人莊
      佩錦於原審法院審理時雖證述：「我先生開車，我坐在左
      邊，我們是經過澄清路與建國路交岔路口，我們直走，要
      開上澄清路之自強陸橋。」、「（問：有無看到車禍過程
      ？）沒有。」、「我已經記不清楚，我只記得有聽到碰撞
      聲音，我往後看，覺得有車禍，但我沒有看到現場撞擊，
      我擔心沒有人處理，我才打手機報警。」、「當時我們已
      經上自強陸橋，車禍發生在我右後方。」、「（問：當時
      從澄清路出來是綠燈起步？還是一直都是綠燈？）我沒有
      特別注意。」、「（問：經過十字路口時，有無遇到右手
      邊有機車違規左轉？）我沒有特別印象」等語（見原審法
      院卷一第66至67頁），證人莊佩錦所搭乘之汽車如係監視
      器錄影光碟中於18分1 秒自澄清路由北往南直行駛入畫面
      之第1 台汽車，依監視器錄影光碟勘驗結果所示，證人莊
      佩錦應可於所搭乘汽車駛上自強陸橋前即發現有本件事故
      發生，證人莊佩錦卻供述未親見車禍過程，參以本件車禍
      事故發生突然，且當時已屆傍晚時分天色漸暗，致證人莊
      佩錦無法精確掌握被告及被害人所騎乘車輛之車行方向、
      事故發生位置為何等細節，亦不悖於常情，是證人莊佩錦
      於車禍發生之後，或以所聽聞聲響來自車後判斷事故發生
      於右後方之方向進而誤判，亦甚合於情理，是證人莊佩錦
      對於事故發生時間、位置之證詞，應係有所誤認無虞。因
      證人陳漢周所處位置離事故現場較證人莊佩錦為近，且當
      日有走近被告及被害人倒地之處，是以事故發生時間、位
      置應以證人陳漢周所供較為可採。
    6.依原審法院勘驗結果及臺灣高雄地方法院檢察署檢察官履
      勘結果、證人陳漢周於原審法院審理證述綜合觀之，98年
      3 月25日19時16分25秒至同日19時18分3 秒間，僅有1 台
      機車於17分31秒許未依兩段式左轉，闖越紅燈超越斑馬線
      ，自九如一路由西往東方向車道左轉彎駛入建國路與澄清
      路、九如一路交叉路口，被害人之行車動線既如前所述應
      係自九如一路由西向東方向直接左轉彎駛入建國路與澄清
      路、九如一路交叉路口，則事故現場於98年3 月25日19時
      16分至同日19時18分許之監視器錄影光碟所攝錄之紅燈左
      轉機車應係被害人所騎乘無訛。
    7.參諸被告當時係綠燈直行，而當時天候為晴，夜間有照明
      ，視距良好，路面乾燥、無缺陷，亦無障礙物，並無不能
      注意之情形，竟疏未警覺前方車輛動態，以致閃避不及與
      被害人機車發生擦撞，而被害人在與被告發生擦撞前，闖
      越紅燈且未依規定兩段式左轉，亦與有過失，是被告與被
      害人均有肇事原因。
  (三)按汽車（依道路交通管理處罰條例第3 條第8 款規定，包括
    機器腳踏車即機車，下同）行駛至交岔路口，其行進應遵守
    燈光號誌之指揮；汽車行駛時，駕駛人應注意車前狀況，並
    隨時採取必要之安全措施，道路交通安全規則第102 條第1
    項第1 款、第94條第3 項定有明文，本案被告既有未注意車
    前狀況之情事，已如前述，其有過失至明，縱被害人疏未依
    燈光號誌之指揮闖越紅燈且未依規定兩段式左轉，亦與有過
    失，亦不能解免被告之過失責任，又被告過失行為與被害人
    之死亡間確有因果關係。至高雄市政府交通局車輛行車事故
    委員會函覆意旨，雖認為如被害人吳晢暉係直接西向東左轉
    澄清路時，則其未依兩段式左轉及闖紅燈為肇事原因一節（
    見本院卷第52頁），係以遵守燈號及交通規則為唯一之認定
    依據。本院則認為，因上開交岔路口，係高雄市鳳山區與高
    雄市○○○路段，為高雄市○○○道，其出入車輛眾多，十
    分混亂，且道路寬廣，橫越不易，稍有不慎，即容易發生車
    禍，因此駕駛人除須遵守交通號誌外，仍應注意車前狀況，
    隨時採取必要之安全措施，始符法之精神。不能僅因遵守交
    通號誌，即得據為免除責任之依據，是上開高雄市政府交通
    局車輛行車事故委員會意見，為本院所不採。
  (四)又按汽車駕駛人對於防止危險發生之相關交通法令之規定，
    業已遵守，並盡相當之注意義務，以防止危險發生，始可信
    賴他人亦能遵守交通規則並盡同等注意義務。若因此而發生
    交通事故，方得以信賴原則為由免除過失責任（最高法院84
    年臺上字第5360號判例意旨參照）。本件被告本身既有未注
    意車前狀況隨時採取必要之安全措施等違反道路安全交通規
    則之情形，自不能主張可信賴被害人不致違反交通規則，來
    防免因被告任意違反上開注意義務而發生危險。是辯護人認
    本件被告應有信賴原則之適用，尚屬無據，亦無可採。
  (五)綜上所述，本件事證明確，被告前揭所辯，不足採信，犯行
    堪以認定。
三、核被告所為，係犯刑法第276 條第1 項之過失致死罪。
四、原審據以論罪科刑，固非無見。惟證人即警員賴錦漢於本院
    審理中證稱：「（你是第1 個趕到現場的人？）是的。」，
    「（根據現場倒地的人跟機車的車號能夠查出發生本件車禍
    的肇事人是何人？）不一定。」，「（現場倒地在旁邊流血
    的人有沒有跟你說他就是騎機車擦撞的人？）沒有。」，「
    （你當時已經合理懷疑坐在安全島旁邊流血沒有講話的被告
    ，就是騎機車肇事的人？）以職務上的認知是。」，「（只
    是不知道他的姓名？）是的。」，「（你到現場有看到被告
    朱順福？）有。」，「（被告如何告訴你？）當時雙方車禍
    雙方都倒在地上，一方沒有意識，一方有意識，有意識的被
    告流血坐在安全島旁邊，當時先聯絡救護車，就先處理沒有
    意識的那位，沒有跟被告交談。」，「（被告有沒有告訴你
    說他就是與被害人發生車禍的人？）沒有。」（見本院100
    年4 月14日審判筆錄），即證明警員至車禍現場時，被告並
    未向其自承係肇事之人，而警員依其職務上之認知，已經足
    以認定倒在現場之駕駛人即被告為車禍肇事之人（僅不知其
    姓名年籍），被告事後自承肇事，已在犯罪發覺之後而無自
    首可言。原判決認被告於事故發生後亦經送醫急救，警員王
    家興、黃建平到達事故現場時，被告、被害人均因受傷送醫
    而不在現場，警員王家興、黃建平處理完事故現場隨即趕赴
    醫院詢問案情，到達醫院前，警員王家興、黃建平僅知有2
    台機車發生事故，2 位傷者均已送醫，尚不知肇事者為何人
    ，亦不知車禍經過，嗣經警方於當日20時11分許前往醫院處
    理時被告當場承認為肇事之人而自首犯罪，並接受裁判，認
    其符合自首要件，依刑法第62條前段規定減輕其刑，尚有未
    洽。檢察官上訴意旨，以原審認定事實不當及量刑過輕；被
    告上訴意旨，仍執前詞，否認犯罪；均指摘原判決不當，雖
    均無理由，然原判決既有上開可議之處，自仍應由本院將原
    判決撤銷改判。爰審酌被告因疏未注意車前狀況，致發生本
    件道路交通事故，造成被害人死亡之結果，使被害人家屬等
    無端承受喪失至親之痛，其犯行所造成之損害係屬重大而無
    可回復，所生危害非輕，惟念被告就本案車禍之發生，並非
    肇事之主要原因，並衡以被告並無前科，有臺灣高等法院被
    告前案紀錄表在卷可稽等一切情狀，仍依原審，量處如主文
    第2 項所示之刑，並諭知易科罰金之折算標準。末查被告未
    曾因故意犯罪受有期徒刑以上刑之宣告，有臺灣高等法院被
    告前案紀錄表在卷可參，其受此次偵審程序及科刑判決之教
    訓後，當知警惕，且被告於本院審理中，已經與被害人家屬
    成立和解，並給付全部賠償金完畢，告訴人亦表明不願追究
    之意，有臺灣高雄地方法院和解筆錄、告訴人請求檢察官撤
    回上訴狀各1 份附卷可證。本院認為被告所受刑之宣告，以
    暫不執行為適當，併宣告緩刑2 年。
據上論結，應依刑事訴訟法第369 條第1 項前段、第364 條、第
299 條第1 項前段，刑法第276 條第1 項、第41條第1 項前段、
第74條第1 項第1 款，刑法施行法第1 條之1 第1 項、第2 項前
段，判決如主文。
本案經檢察官郭振昌到庭執行職務。
中    華    民    國   100    年    4     月    21    日
                刑事第五庭    審判長法  官  曾永宗
                                    法  官  鍾宗霖
                                    法  官  任森銓
以上正本證明與原本無異。
不得上訴。
中    華    民    國   100    年    4     月    21    日
                                    書記官  呂素珍
附錄本件判決論罪科刑法條：
刑法第276條第1項
因過失致人於死者，處2年以下有期徒刑、拘役或2千元以下罰金
。